臺北高等行政法院判決
　　　　　　　　　　　　　　　　　　 94年度簡字第469號
原　　　告　甲○○
訴訟代理人　丁○○
被　　　告　花蓮縣政府
代　表　人　乙○○(縣長)
訴訟代理人　楊源振
　　　　　　丙○○
上列當事人間因水土保持法事件，原告不服行政院農業委員會中
華民國93年5月12日農訴字第0930105225號訴願決定，提起行政
訴訟。本院判決如下：
　　主  文
原告之訴駁回。
訴訟費用由原告負擔。
　　事  實
一、事實概要：原告未先擬具水土保持計畫送主管機關核准，即
    擅自於其所有坐落花蓮縣秀林鄉○○段747地號原住民保留
    地（坐落太魯閣國家公園土地內，以下簡稱系爭土地）開挖
    整地、砌石牆、施作駁崁，違規面積約0.588公頃，經花蓮
    縣秀林鄉公所查報，被告於92年9月2日勘查現場查明屬實，
    遂以其違反行為時水土保持法第13條規定，依同法第23條第
    2 項、第33條規定處原告罰鍰新台幣（下同）60,000元，並
    令限期改正。原告不服，提起訴願，亦遭決定駁回，遂就罰
    鍰部分向本院提起行政訴訟。
二、兩造聲明：
　(一)原告聲明：
    1.訴願決定、原處分關於罰鍰部分均撤銷。
    2.訴訟費用由被告負擔。
　(二)被告聲明：
    1.駁回原告之訴。
    2.訴訟費用由原告負擔。
三、兩造主張：
　(一)原告起訴意旨略謂：
    本件坐落花蓮縣秀林鄉○○段747地號之山地保留地係原告
    及其姊妹所有，原告確於系爭山地保留地種植芋頭、番薯等
    農作物。於91年7月至11月期間，因豪雨成災，土石流流入
    系爭土地致廢耕達1年以上而雜草叢生，無法耕作，原告以
    務農為生，為復耕上開農地，乃施作排水溝、砌石牆及擋土
    牆等小型排水設施，防止土石流再度發生並保護農地之順利
    耕耘。準此，原告於自用農地上之耕作行為並非一般建商為
    圖利所為之大型土地開發，亦無處分書中所載之開挖整地行
    為，且土地面積僅177坪，不致影響生態環境，被告竟以水
    土保持法裁處原告罰鍰60,000元，違反行政程序法第7條明
    定之比例原則至明。況原告教育程度不高，對於相關法令並
    不知悉，系爭行為僅係為求農耕順利以利謀生，並非行為時
    水土保持法第23條、第33條之處罰對象，亦非立法意旨即專
    為管制10公頃至100公頃以上之山坡地或為大型土地開發、
    經營、使用而設所涵蓋，是原處分關於罰鍰部分顯有違誤，
    應予撤銷。
  (二)被告答辯意旨略謂：
    1.按「下列地區之治理或經營、使用行為應經調查規劃，依
      水土保持技術規範實施水土保持之處理與維護：1.集水區
      之治理。2.農、林、漁、牧地之開發利用。3.探礦、採礦
      、鑿井、採取土石或設置有關附屬設施。4.修建鐵路、公
      路、其他道路或溝渠等。5.於山坡地或森林區內開發建築
      用地或設置公園、墳墓、遊憩用地、運動埸地或軍事訓練
      埸、堆積土石、處理廢棄物或其他開挖整地。．．．」、
      「第8條第1項第3款至第4款開發、經營或使用行為，以及
      於山坡地及森林區內從事農、林、漁、牧地之開發利用所
      需之修築農路、開挖、整地或整坡作業，其水土保持義務
      人應先擬其水土保持計畫，．．．其水土保持計畫未經主
      管機關核可前，各目的事業主管機關不得逕行核發開發或
      利用之許可。」、「第8條第1項第5款之開發、經營或使
      用行為，其水土保持義務人應先擬具水土保持計畫，送請
      主管機關核定，如屬依法應進行環境影響評估者，並應檢
      附環境影響評估審查結果一併送核，其水土保持計畫未經
      主管機關核可前，各目的事業主管機關不得逕行核發開發
      或利用之許可。」、「未依第12條至第14條規定之一擬具
      水土保持計畫送主管機關核定而擅自開發者，除依第33條
      規按次分別處罰外，主管機關應令其停工，得沒入其設施
      及所使用之機具，強制拆除及清除其工作物，所需費用，
      由經營人、使用人或所有人負擔，並自第1次處罰之日起2
      年內、暫停該地之開發申請。」、「有下列情形之一者，
      處新台幣6萬元以上30萬元以下罰鍰：．．．2.違反第12
      條至第14條規定之一，未先擬具水土保持計畫或未依核定
      計畫實施水土保持之處理與維護者，或違反第23條規定，
      未在規定期限內改正或實施仍不合水土保持技術規範者。
      」，分別為行為時水土保持法第8條第1項、第12條第1項
      、第13條第1項、第23條第2項及第33條第1項第2款定有明
      文。
    2.經查本件原告未先擬具水土保持計畫送主管機關核定，即
      擅於花蓮縣秀林段747地號原住民保留地太魯閣國家公園
      土地內擅自開挖整地、砌石牆、施作駁坎，經被告於92年
      9月2日派員與相關單位人員現埸勘查屬實，有花蓮縣原住
      民保留地違規使用之查報與取締處理紀錄表及違規照片影
      本附卷可稽，違規事實洵堪認定。又原告主張系爭情節係
      自用農地之耕作行為，並非土地開發，於整理農地期間即
      遭花蓮縣政府前來現場會勘並開立處分書等語，惟查原告
      未先擬具水土保持計畫送主管機關核定即擅於前揭地號山
      坡地開挖整地，核其違規行為不因動機而得主張免責。是
      被告引據首揭法條規定裁處原告最低罰鍰金額60,000元，
      並令限期改正，要無違誤，應予維持。
　　理  由
一、本件訴訟原適用通常訴訟程序，惟因司法院令及行政訴訟法
    第229條第1項所定適用簡易程序之數額增至20萬元，本件訴
    訟標的金額合於司法院令所定金額以內，爰改以簡易訴訟程
    序審理，合先敘明。
二、按「下列地區之治理或經營、使用行為應經調查規劃，依水
    土保持技術規範實施水土保持之處理與維護：1.集水區之治
    理。2.農、林、漁、牧地之開發利用。3.探礦、採礦、鑿井
    、採取土石或設置有關附屬設施。4.修建鐵路、公路、其他
    道路或溝渠等。5.於山坡地或森林區內開發建築用地或設置
    公園、墳墓、遊憩用地、運動埸地或軍事訓練埸、堆積土石
    、處理廢棄物或其他開挖整地。．．．」、「第8條第1項第
    3款至第4款開發、經營或使用行為，以及於山坡地及森林區
    內從事農、林、漁、牧地之開發利用所需之修築農路、開挖
    、整地或整坡作業，其水土保持義務人應先擬其水土保持計
    畫，．．．其水土保持計畫未經主管機關核可前，各目的事
    業主管機關不得逕行核發開發或利用之許可。」、「第8條
    第1項第5款之開發、經營或使用行為，其水土保持義務人應
    先擬具水土保持計畫，送請主管機關核定，如屬依法應進行
    環境影響評估者，並應檢附環境影響評估審查結果一併送核
    ，其水土保持計畫未經主管機關核可前，各目的事業主管機
    關不得逕行核發開發或利用之許可。」、「未依第12條至第
    14條規定之一擬具水土保持計畫送主管機關核定而擅自開發
    者，除依第33條規按次分別處罰外，主管機關應令其停工，
    得沒入其設施及所使用之機具，強制拆除及清除其工作物，
    所需費用，由經營人、使用人或所有人負擔，並自第1次處
    罰之日起2年內、暫停該地之開發申請。」、「有下列情形
    之一者，處新台幣6萬元以上30萬元以下罰鍰：．．．2.違
    反第12條至第14條規定之一，未先擬具水土保持計畫或未依
    核定計畫實施水土保持之處理與維護者，或違反第23條規定
    ，未在規定期限內改正或實施仍不合水土保持技術規範者。
    」，行為時水土保持法第8條第1項、第12條第1項、第13條
    第1項、第23條第2項及第33條第1項第2款分別定有明文。
三、本件原告未先擬具水土保持計畫送經主管機關核准，即擅自
    於系爭土地內開挖整地、砌石牆、施作駁崁，違規面積約
    0.588公頃等情，有原住民保留地山坡地違規使用現場會勘
    紀錄影本及現場彩色照片影印附於原處分卷可稽，原告對會
    勘紀錄所載「案地位於崇德段747地號，面積：0.5880公頃
    ，使用編定：農牧用地。現場開挖面積：0.1800公頃，案地
    並施作檔土牆，高約2米，長約60公尺，寬約30公尺。案地
    上堆積礫石約70立方」等事實固不爭執，惟以其事先業經申
    請，故未違規，況其務農，係種植作物，並非開發保留地等
    語資為主張。然查系爭土地地表土石裸露，建有擋土牆並堆
    積礫石，現場之大型開挖機1部並正堆採砂石中，而開挖機
    前方及周圍亦均遍佈砂石及大型土石等情，有現場彩色照片
    影印在卷可佐，足見原告並非施作農作甚明，所稱顯係避重
    就輕飾詞，殊無可採。第以系爭土地係屬太魯閣國家公園計
    畫區內之一般管制區，有系爭土地登記第2類謄本及內政部
    營建署太魯閣國家公園計畫分區使用證明書等足資參照，是
    原告果欲開挖整地，如開挖面積在2000平方公尺以上，本應
    先擬具水土保持計畫送主管機關即花蓮縣政府農業局水土保
    持課核定，如開挖面積在2000平方公尺以下，雖無須擬具水
    土保持計畫，但仍應向該課申准甚明，縱原告所言曾申請開
    挖整地一節屬實，姑不論其開挖面積為何，因其並未經核准
    ，自無解於其違章之成立，則被告予以處罰，即非無據。從
    而被告以原告未經主管機關核准，即擅自於系爭土地開挖整
    地等，所為課處60,000元罰鍰之處分係法定最低金額，無違
    比例原則，徵諸首揭法條規定，並無不合，訴願決定予以維
    持，亦稱妥適，原告徒執前詞，訴請撤銷，為無理由，應予
    駁回。另本件依卷內資料，事證已臻明確，爰不經言詞辯論
    為之，附此陳明。
據上論結，本件原告之訴為無理由，依行政訴訟法第236條、第
195條第1項後段、第98條第3項前段，判決如主文。
中　　華　　民　　國　　94　　年　  11　　月　 30  　 日
                  第 二 庭  法  官  林育如
上為正本係照原本作成。
本件以訴訟事件所涉及之法律見解具有原則性者為限，始得於本
判決送達後20日內向本院提出上訴狀並表明上訴理由，如已於本
判決宣示後送達前提起上訴者，應於判決送達後20日內補具上訴
理由（均按他造人數附繕本），且經最高行政法院許可後方得上
訴。
中　　華　　民　　國　　94　　年　  11　　月　 30  　 日
　　　　　　　　　　　　　  書記官　林惠堉
